ACORDAO-COMPLETO-2485959

ACÓRDÃO 1757/2021 ATA 27/2021 - PLENÁRIO

VISTOS, relatados e discutidos estes autos que, no presente momento, tratam de expediente formulado à Peça 164 pela Comercial Tropical Ltda., além da Comercial Mirador Ltda. e da Lila Magazine Comércio e Representações Ltda., em face do Acórdão 3.419/2010 proferido pelo Plenário do TCU, no âmbito deste processo de TCE, ao julgar irregulares as contas das aludidas responsáveis para condená-las ao pagamento do correspondente débito e aplicar-lhes a subsequente multa legal, diante da conversão do anterior processo de denúncia sobre as irregularidades na aplicação dos recursos federais inerentes ao Convênio n.º 276/1996 celebrado entre a então Fundação de Amparo ao Estudante (FAE) e o Município de Pirapemas - MA para a aquisição de materiais destinados ao Programa Material Escolar sob o valor de R$ 70.555,00;
ACORDAM os Ministros do Tribunal de Contas da União, reunidos em Sessão do Plenário, ante as razões expostas pelo Relator, em:
9.1. receber, preliminarmente, o expediente acostado à Peça 164 como mera petição para, no mérito, todavia, indeferi-la; 
9.2. enviar a cópia deste Acórdão, com o Relatório e a Proposta de Deliberação, à Comercial Tropical Ltda., à Comercial Mirador Ltda. e à Lila Magazine Comércio e Representações Ltda., para ciência; e
9.3. promover o célere prosseguimento do presente feito e, especialmente, do TC Processo 027.160/2018-1; TC Processo 027.158/2018-7; TC Processo 027.156/2018-4; TC Processo 027.155/2018-8; TC Processo 027.151/2018-2; TC Processo 027.162/2018-4; TC Processo 027.154/2018-1; TC Processo 027.157/2018-0; TC Processo 027.152/2018-9; TC Processo 027.159/2018-3 e TC Processo 027.153/2018-5, tratando da cobrança executiva resultante do referido Acórdão 3419/2010-TCU-Plenário.

Expediente formulado em face de acórdão que julgou irregulares as contas das recorrentes, com condenação em débito e multa, em razão de possíveis irregularidades identificadas na aplicação de recursos para a aquisição de materiais no âmbito do Programa Material Escolar.

Município de Pirapemas - MA.

3. Responsáveis: Antônio Raimundo Ferreira Lima (CPF XXX.236.203-XX); Carlos Antônio Ferreira Lima (CPF XXX.490.853-XX); Comercial Tropical Ltda. (CNPJ 73.772.527/0001-08); Comércio Mirador Ltda. (CNPJ 63.412.985/0001-82); Hieron Barroso Maia (CPF XXX.036.703-XX); Lila Magazine Comércio e Representação Ltda. (CNPJ 00.686.617/0001-02); Manoel Batista Ferreira Lima (CPF XXX.284.833-XX); Maria Gilzeth Viana Cruz (CPF XXX.656.053-XX); Moacir Rocha de Sousa (CPF XXX.327.863-XX); e Sônia Maria de Carvalho Barroso (CPF XXX.614.443-XX).

13.1. Ministros presentes: Ana Arraes (Presidente), Walton Alencar Rodrigues, Benjamin Zymler, Aroldo Cedraz, Raimundo Carreiro e Bruno Dantas.
13.2. Ministros-Substitutos convocados: Augusto Sherman Cavalcanti e Marcos Bemquerer Costa.
13.3. Ministros-Substitutos presentes: André Luís de Carvalho (Relator) e Weder de Oliveira.

ANDRÉ DE CARVALHO

Trata-se, no presente momento, de expediente formulado à Peça 164 pela Comercial Tropical Ltda., além da Comercial Mirador Ltda. e da Lila Magazine Comércio e Representações Ltda., em face do Acórdão 3.419/2010 proferido pelo Plenário do TCU, no âmbito deste processo de TCE, ao julgar irregulares as contas das aludidas responsáveis para condená-las ao pagamento do correspondente débito e aplicar-lhes a subsequente multa legal, diante da conversão do anterior processo de denúncia sobre as irregularidades na aplicação dos recursos federais inerentes ao Convênio n.º 276/1996 celebrado entre a então Fundação de Amparo ao Estudante (FAE) e o Município de Pirapemas - MA para a aquisição de materiais destinados ao Programa Material Escolar sob o valor de R$ 70.555,00. 
2.	O referido Acórdão 3.419/2010 foi proferido pelo Plenário do TCU, em suma, nos seguintes termos:
	" (...) 9.1. considerar revéis, nos termos do art. 12, § 3º, da Lei nº 8.443, de 16 de julho de 1992, os Srs. Carlos Antônio Ferreira Lima, Antônio Raimundo Ferreira Lima e Manoel Batista Ferreira Lima, bem como as empresas Lila Magazine Comércio e Representações Ltda., Comercial Tropical Ltda. e Comercial Mirador Ltda.; 
	9.2. rejeitar as alegações de defesa apresentadas pelos Srs. Hieron Barroso Maia e Moacir Rocha de Sousa e as Sras. Sônia Maria de Carvalho Barroso e Maria Gildeth Viana Cruz;
	9.3. julgar irregulares as presentes contas, com fundamento nos arts. 1º, inciso I, 16, inciso III, alíneas 'd', 19, caput, e 23, inciso III, da Lei nº 8.443, de 16 de julho de 1992, e em débito os responsáveis solidários abaixo relacionados, condenando-os ao pagamento das importâncias a seguir especificadas, atualizadas monetariamente e acrescidas dos juros de mora, calculados a partir das correspondentes datas até a efetiva quitação do débito, fixando-lhes o prazo de 15 (quinze) dias, a contar da notificação, para que comprovem, perante o Tribunal (art. 214, inciso III, alínea 'a', do Regimento Interno do TCU) , o recolhimento das quantias aos cofres do FNDE;
	Responsáveis: Hieron Barroso Maia, Sônia Maria de Carvalho Barroso, Moacir Rocha de Sousa, Maria Gildeth Viana Cruz, Carlos Antônio Ferreira Lima, Lila Magazine Comércio e Representações Ltda., Antônio Raimundo Ferreira Lima, Comercial Tropical Ltda., Manoel Batista Ferreira Lima E Comercial Mirador Ltda.
	Valor histórico do débito
	Data da ocorrência

	R$ 14.850,00
	24/9/1996

	R$ 25.325,00
	24/9/1996

	R$ 30.380,00
	24/9/1996

	9.4. aplicar, individualmente, aos responsáveis indicados no subitem 9.3 supra, a multa prevista no art. 57 da Lei nº 8.443, de 1992, no valor de R$ 10.000,00 (dez mil reais) , fixando-lhes o prazo de 15 (quinze) dias, a contar da notificação, para que comprovem, perante o Tribunal, o recolhimento da dívida aos cofres do Tesouro Nacional, atualizada monetariamente, na forma da legislação em vigor; 
	9.5. autorizar, desde logo, a cobrança judicial das dívidas, caso não atendidas as notificações, nos termos do art. 28, inciso II, da Lei nº 8.443, de 1992; 
	9.6. considerar, por maioria absoluta, grave a infração cometida pelas pessoas físicas indicadas no subitem 9.3 supra e inabilitá-las para o exercício de cargo em comissão ou função de confiança na Administração Pública Federal, pelo prazo de 8 (oito) anos, nos termos do art. 60 da Lei nº 8.443, de 1992; (...) ."
3.	No presente momento, contudo, as aludidas responsáveis (Comercial Tropical Ltda., Comercial Mirador Ltda. e Lila Magazine Comércio e Representações Ltda.) apresentaram o expediente à Peça 164, intitulando-o como "recurso de revisão", para, a partir daí, tentar arguir o suposto cerceamento de defesa em face da cogitada da nulidade na citação efetivada ante a correspondente extinção do processo penal e do processo cível sobre os fatos identificados neste processo.
4.	Após a análise de admissibilidade do expediente, com a anuência do respectivo chefe na Serur (Peça 167) , a Auditora Federal Carline Alvarenga do Nascimento lançou o seu parecer conclusivo à Peça 166 nos seguintes termos:
	" (...) 2. EXAME PRELIMINAR
	2.1. PRECLUSÃO CONSUMATIVA
	Os recorrentes estão interpondo recurso de revisão contra o Acórdão 3419/2010-TCU-Plenário pela primeira vez?	Sim
	2.2. TEMPESTIVIDADE
	O recurso de revisão foi interposto dentro do prazo previsto na Lei Orgânica e no Regimento Interno do TCU?
	NOME DO RECORRENTE	     DATA DOU	    INTERPOSIÇÃO	 RESPOSTA
	Comercial Tropical Ltda.	      25/6/2014 (DOU)     27/5/2020 - DF	         Não
	Comercial Mirador Ltda.	      25/6/2014 (DOU)     27/5/2020 - DF	         Não
	Lila Magazine Com e Repr. Ltda.    25/6/2014 (DOU)     27/5/2020 - DF	         Não
	Impende ressaltar que foi considerada, para efeito de contagem de prazo, a data de publicação no Diário Oficial da União (D.O.U) do acórdão que julgou o último recurso de reconsideração com efeito suspensivo, a saber, o Acórdão 1550/2014-TCU-Plenário (peça 26) .
	Dessarte, a peça em exame resta intempestiva, uma vez que foi interposta após o lapso temporal de cinco anos. No presente caso, o termo final deu-se em 25/6/2019.
	Cabe esclarecer que o termo inicial indicado pelas recorrentes (editais - peças 114-116) refere-se a notificações do acórdão originário, em conjunto com a de julgamento do recurso de reconsideração e de correção de erro material. A correção de erro material relativa a grafia de nomes de responsáveis (peça 94) não reabre prazos (parte final do art. 184, parágrafo único, do Regimento Interno) . E, quando ao julgamento do recurso de reconsideração e do próprio acórdão condenatório, o termo inicial para o recurso de revisão não é a notificação dos responsáveis, mas a data de publicação do acórdão de referência, conforme expressa disposição do art. da Lei Orgânica, art. 35 c/c art. 30, III.
	Ademais, registra-se que o recurso foi assinado eletronicamente.
	2.3. LEGITIMIDADE
	Trata-se de recurso interposto por responsável/interessado habilitado nos autos, nos termos do art. 144 do Ri-TCU? Sim
	2.4. INTERESSE
	Houve sucumbência das partes?	Sim
	2.5. ADEQUAÇÃO
	O recurso indicado pelos recorrentes é adequado para impugnar o Acórdão 3419/2010-TCU-Plenário? Sim
	2.6. REQUISITOS ESPECÍFICOS
	Foram preenchidos os requisitos específicos para o recurso de revisão? N/A
	Não há que se falar em análise do requisito específico de admissibilidade, ante a intempestividade do presente recurso.
	2.7. OUTRAS CONSIDERAÇÕES
	2.7.1 Análise de vício de citação
	Em que pese a proposta de não conhecimento do recurso, verifica-se que as recorrentes alegam no recurso a ocorrência de vício procedimental (nulidade do acórdão condenatório, diante de vício na citação - peça 164, p. 2) .
	Registre-se que a presente decisão transitou em julgado para as recorrentes, aplicando-se o disposto no art. 1º, § 2º, da Resolução TCU 241/2011.
	A coisa julgada representa atributo específico de jurisdição e se divide em três elementos fundamentais: a indiscutibilidade, a imutabilidade e a coercibilidade. A indiscutibilidade e imutabilidade, em especial, advêm da própria Constituição Federal e se referem à proteção destinada a conservar a inalterabilidade das manifestações dos órgãos julgadores, criando situação de certeza, de estabilidade e de segurança para as relações jurídicas.
	Por esse motivo o art. 508 do CPC estabelece que 'transitada em julgado a decisão de mérito, considerar-se-ão deduzidas e repelidas todas as alegações e defesas que a parte poderia opor tanto ao acolhimento quanto à rejeição do pedido'.
	Assim, cabe ao responsável ou interessado aduzir todos os seus argumentos que entender cabíveis, sob pena de preclusão, se não o fizer dentro dos prazos e das formas estabelecidas pelos normativos pertinentes.
	A única exceção a essa regra seria a decisão proferida em processo que correu à revelia do responsável/interessado, por falta ou vício na citação inicial. Esta falha pode ser examinada a qualquer tempo e por meio de simples petição, pois a relação jurídica processual não se consolidou. O interessado ou responsável foi atingido por uma decisão em processo no qual não atuou, por falha no seu chamamento a juízo. A correção deste vício no processo civil é possível a qualquer tempo por meio do instituto da querela nullitatis, previsto especialmente como um meio de impugnação à execução da sentença (art. 525, §1º, I, CPC) e como hipótese de embargos à execução (art. 535, I, CPC) .
	Desse modo, a alegação de vício de citação em processo que correu à revelia deve ser examinada a qualquer tempo, pois, nesse caso, a coisa julgada não se aperfeiçoa se houver a nulidade, conforme Acórdão 960/2018-TCU-Plenário (rel. Min. Benjamin Zymler) .  
	A falta ou vício na notificação também representa situação peculiar. A sua arguição deve ser feita em tópico específico, prévio às razões recursais. Essa é, portanto, exceção à regra de somente examinar erros de procedimento quando do exame de mérito do recurso, após superada a fase de admissibilidade. A ocorrência deste vício é examinada no momento da análise da tempestividade da peça recursal.
	O vício procedimental postulado pelos recorrentes para requererem a nulidade da decisão condenatória diz respeito à invalidade de suas citações. Assim, tendo em vista que os recorrentes foram considerados revéis, conforme consignado no item 9.1 do Acórdão 3419/2010-TCU-Plenário (peça 5, p. 16-17) , o caso caracteriza a exceção. Com isso, cabe análise de sua argumentação junto ao apelo (peça 164, p. 2-3) .
	Segundo os recorrentes, são nulas as citações, em razão da não oportunização da ampla defesa e do contraditório para a apresentação de suas alegações de defesa, vez que não se pode entender como válida a citação quando não há a ciência inequívoca dos responsáveis. Aduzem que a decisão entendeu válida as citações encaminhadas aos endereços constantes no cadastro de pessoas físicas dos recorrentes. Alegam, ainda, que não foram esgotados todos os meios legais para a realização das citações.
	Compulsando aos autos, verifica-se que as citações foram encaminhadas aos recorrentes de acordo com os ofícios expedidos pela SECEX-MA e endereços relacionados na tabela abaixo:
	Empresa
	Ofício 
	Endereço encaminhado
	Recebimento do AR
	Pesquisa endereço  

	Comercial Tropical 
	213 de 4/4/2003
 (peça 3, p. 9-10) .
	Rua Sul, Quadra 4, Casa 55
Planalto Turu III - São Luís-MA
	15/5/2003 
 (peça 3, p. 12) 
	Endereço da empresa
 (peça 4, p. 5) 

	Comercial Mirador 
	93 de 3/3/2004
 (peça 3, p. 18-19) 
	Rua 700, nº 30, Quadra 7 São Luís-MA
	10/4/2004
 (peça 3, p. 4) 
	Endereço do representante  (peça 4, p. 6) 

	Lila Magazine 
	88 de 3/3/2004                                   (peça 3, p. 2-3) 
	Rua 31, nº 16, Quadra 20 São Luís-MA
	Devolvido ao remetente (peça 4, 10-11) 
	Endereço do representante (peça 4, p. 9) 

 	Dessa forma, verifica-se que a citação da empresa Comercial Mirador Ltda., encaminhada ao endereço de seu representante legal (peça 3, p. 4; peça 4, p. 6) , Manoel Batista Ferreira Lima. Essa análise é compatível com as explicações sobre as citações contidas na instrução de peça 4, p. 43, § 12.2.2.
	A citação da empresa Comercial Tropical Ltda., recebida em 15/5/2003, não é válida, em virtude de ter sido encaminhada para o endereço de CNPJ já baixado desde 2/12/1998, sob o motivo 'extinção p/enc liq voluntária', como consta da pesquisa do CNPJ (peça 4, p. 5) .
	A citação destinada à empresa Lila Magazine foi encaminhada ao endereço de Manoel Batista Ferreira Lima (peça 4, p. 6 e 9) , porém foi devolvida pelo Correios (peça 4, 10-11) .
	Diante da notificação infrutífera, a responsável foi citada via edital, conforme publicação no Diário Oficial da União (peça 3, p. 20) .
	Ocorre que o documento da Junta Comercial (peça 4, p. 8) , embora traga como sócio-administrador Manoel Batista, há uma observação que o último ato arquivado foi um distrato social 2568, em 10/6/1998. Com isso, não se pode aferir que o destinatário era representante da empresa.
	Destaca-se ainda que a pesquisa de CNPJ da empresa (peça 4, p. 3) indica como sendo o responsável pela empresa o CPF de Carlos Antônio Ferreira Lima, cujo endereço já constava dos autos à peça 4, p. 2. Carlos Antônio também já havia se declarado dono da empresa, conforme instrução de peça 4, p. 42, § 12.2.1.
	Diante disso, entende-se que a citação editalícia da empresa Lila Magazine Comércio e Representações Ltda. é inválida, visto que não foi realizada nenhuma tentativa de notificação para o endereço de seu representante, Carlos Antônio Ferreira Lima, antes da publicação em edital.
	Não houve, por parte do TCU, o esgotamento dos meios possíveis para localizar a responsável, conforme consignado no enunciado da Jurisprudência do Tribunal: 'É nula a citação realizada por edital sem que tenham sido previamente esgotadas as tentativas de localização do responsável' (Acórdão 638/2020-TCU-Segunda Câmara, Rel. Min Ana Arraes) .
	Em consonância, o Acórdão 872/2010-TCU-Segunda Câmara, Rel. Min. Aroldo Cedraz, traz o seguinte enunciado: 'A citação por edital é válida quando forem adotadas anteriormente outras providências com vistas a localizar o responsável, como o encaminhamento da correspondência a endereços informados ou a endereços obtidos em pesquisas em bases de dados'.
	Sendo assim, considera-se que é válida a citação da empresa Comercial Mirador Ltda., uma vez ter sido devidamente recebida de acordo com o disposto no art. 179, II do RITCU.
	Ao passo que é inválida a citação mediante ofício da empresa Comercial Tropical Ltda., bem como é inválida a citação editalícia da empresa Lila Magazine Comércio e Representações Ltda., pelos motivos expostos acima.
	Insta destacar que os fatos ora analisados são indícios da procedência da alegação de nulidade. No entanto, por se tratar de vícios na fase originária do processo, o exame definitivo compete à unidade de origem, em conclusões dirigidas ao Relator a quo.
	3.	CONCLUSÃO DA INSTRUÇÃO PRELIMINAR
	Em virtude do exposto, propõe-se:
	3.1 não conhecer o recurso de revisão, interposto por Comercial Mirador Ltda., Lila Magazine Comércio e Representações Ltda. e Comercial Tropical Ltda., por restar intempestivo, nos termos do art. 288, caput, do RITCU, c/c o art. 35, caput, da Lei 8.443/92;
	3.2 recepcionar o expediente como mera petição, nos termos do art. 174 do RITCU, no que diz respeito à alegação de nulidade de citação em processo que correu à revelia dos responsáveis;
	3.3 encaminhar os autos ao gabinete do relator a quo, Ministro Substituto André Luís de Carvalho, para apreciação da preliminar, relativa à nulidade das citações das empresas Comercial Tropical Ltda. e Lila Magazine Comércio e Representações Ltda., bem como do Acórdão 3419/2010-TCU-Plenário;
	3.4 posteriormente, encaminhar os autos para o Ministério Público junto ao TCU (MP/TCU) e, posteriormente, ao gabinete do relator competente para apreciação do recurso;
	3.5 à unidade técnica de origem, dar ciência às recorrentes e aos órgãos/entidades interessados do teor da decisão que vier a ser adotada, encaminhando-lhes cópia."
5.	Por sua vez, o secretário da unidade técnica anuiu ao referido parecer da auditora federal, tendo lançado o seu parecer à Peça 168 nos seguintes termos:
	" (...) O recurso de revisão foi interposto após o lapso temporal de cinco anos. No entanto, também se argui nulidade cuja apreciação independe de recurso, por se tratar de suposto vício de citação em processo que correu à revelia. 
	Em situações em que o recurso é conhecido, o exame da nulidade ocorre no âmbito do próprio recurso, como preliminar. Em não se conhecendo do recurso, contudo, não se caracteriza a competência do relator ad quem para exame da matéria, devendo receber-se o requerimento como mera petição, na forma do art. 174 do Regimento Interno, para exame pelo relator a quo, com o suporte da unidade técnica de origem. 
	Por esse motivo, acompanho a proposta formulada no exame antecedente, no sentido de: não se conhecer do recurso, já que intempestivo, sem prejuízo do posterior encaminhamento do processo ao relator a quo, para exame da nulidade arguida, na forma do art. 174 do Regimento Interno."
6.	Enfim, por intermédio da Exma. Sra. Procuradora-Geral Cristina Machado da Costa e Silva, o MPTCU anuiu parcialmente à aludida proposta da unidade técnica, tendo lançado o seu parecer à Peça 71 nos seguintes termos:
	" (...) 2. Endossamos a proposta oferecida pela Secretaria de Recursos (Serur) no sentido de não se conhecer dos recursos, por intempestivos, nos termos do art. 288, caput, do RITCU, c/c o art. 35, caput, da Lei n.º 8.443/1992.
	3.	Em acréscimo, a Unidade Técnica propõe recepcionar o expediente como mera petição, nos termos do art. 174 do RITCU, especificamente no que se refere à alegação de nulidade das citações das empresas Comercial Tropical Ltda. e Lila Magazine Comércio e Representações Ltda., e, por conseguinte, do acórdão que as condenou à revelia, encaminhando os autos para o gabinete do relator a quo, Ministro Substituto André Luís de Carvalho, para apreciação da preliminar.
	4.	Consideramos necessário tecer alguns comentários adicionais acerca dessa questão.
	5.	A Serur acertadamente concluiu pela ausência de vício na citação da empresa Comercial Mirador Ltda., visto que foi encaminhada ao endereço de seu representante legal, Sr. Manoel Batista Ferreira Lima (peça 3, p. 4; peça 4, pp. 6 e 43) .
	6.	De outro giro, a citação da empresa Comercial Tropical Ltda., recebida em 15/5/2003, não foi válida, em virtude de ter sido encaminhada para o endereço de CNPJ já baixado desde 2/12/1998, sob o motivo 'extinção p/ enc liq voluntária', como consta da pesquisa na base de dados do CNPJ (peça 4, p. 5) .
	7.	Bem assim, a citação editalícia da empresa Lila Magazine Comércio e Representações Ltda. (peça 3, p. 20) também não foi válida, pois foi efetivada sem tentativa prévia de notificar seu representante, Sr. Carlos Antônio Ferreira Lima, conforme informação constante cadastro do CNPJ da empresa (peça 4, p. 3) . Somente foi encaminhado um ofício ao endereço do Sr. Manoel Batista Ferreira Lima (peça 4, pp. 6 e 9, devolvido pelo Correios, peça 4, pp. 10-11) , mas não é possível atestar que ele era, àquela época, legítimo representante da empresa, uma vez que, apesar de o documento da Junta Comercial apontá-lo como sócio administrador, consta registro de distrato social em 10/06/1998 (peça 4, p. 8) .
	8.	Isso posto, cumpre rememorar a condenação dessas empresas nestes autos, em solidariedade com outros responsáveis, se deu em razão de simulação de procedimentos licitatórios no âmbito do Convênio n.º 276/1996-FNDE/FAE, firmado entre a extinta Fundação de Amparo ao Estudante e o Município de Pirapemas/MA (peça 4, pp. 36-44, peça 5, pp. 14-15) .
	9.	As três empresas ora recorrentes pertenciam a um mesmo grupo familiar e não comprovaram capacidade operacional e a efetiva contraprestação das transações comerciais informadas nas notas fiscais constantes da prestação de contas do convênio. Em virtude disso, os administradores das referidas empresas foram incluídos no polo passivo desta TCE.
	10. Nessa linha, compulsando os autos, verifica-se que o ofício citatório endereçado ao Sr. Carlos Antônio Ferreira Lima - Ofício n.º 537/05/GS/Secex/MA, de 14/07/2005 (peça 2, pp. 50-53, peça 3, p.1, com AR assinado por terceiro) - alude expressamente à responsabilidade solidária de sua empresa, Lila Magazine Comércio e Representações Ltda., nos seguintes termos:
	'CONVÊNIO: 276/1996-FNDE/FAE
	Simulação de procedimento licitatório com a participação da empresa LILA MAGAZINE COMÉRCIO E REPRESENTAÇÕES LTDA. de titularidade do responsável que, perante a Receita Federal, não comprovou a efetividade da transação comercial a que alude a nota fiscal n.º 75, de 24/09/96, consignada na prestação de contas do convênio, em contrapartida às despesas correspondentes ali tidas como que realizadas.' (grifos acrescidos) 
	11. De igual modo, a citação encaminhada ao Sr. Antônio Raimundo Ferreira Lima - Ofício n.º 204/03/GS/Secex/MA, de 04/04/2003, com AR assinado por terceiro - também faz menção expressa à responsabilidade solidária de sua empresa, Comercial Tropical Ltda., nos seguintes termos (peça 3, pp. 5-8) :
	'Origem do débito: eventual associação para o cometimento de irregularidades na aplicação e comprovação dos recursos repassados à Prefeitura Municipal de Pirapemas/MA, mediante o convênio n.º 276/1996-FNDE/FAE
	Irregularidades e débitos: Constatou-se a simulação de procedimento licitatório com a participação da empresa COMERCIAL TROPICAL LTDA. de titularidade do responsável que, perante a Receita Federal, não comprovou a efetividade das transações comerciais a que aludem as notas fiscais n.º 14 e 15, de 24/09/96, consignada na prestação de contas do convênio, em contrapartida às despesas correspondentes ali tidas como que realizadas.'
	12. Portanto, constatamos que os vícios nas citações endereçadas às empresas Lila Magazine Comércio e Representações Ltda. e Comercial Tropical Ltda. foram sanados pela citação válida de seus administradores, Srs. Carlos Antônio Ferreira Lima e Antônio Raimundo Ferreira Lima, respectivamente. Não há que se falar, por isso, em prejuízo ao contraditório e à ampla defesa dos responsáveis.
	13. Feitas essas considerações, anuímos ao encaminhamento alvitrado pela Secretaria de Recursos quanto ao não conhecimento da peça apresentada pelas empresas Comercial Mirador Ltda., Lila Magazine Comércio e Representações Ltda. e Comercial Tropical Ltda. como Recurso de Revisão contra o Acórdão 3419/2010-TCU-Plenário, dada sua intempestividade, e pelo recebimento do expediente como mera petição.
	14. Pedimos vênias, contudo, para nos manifestar pela improcedência da alegação de vício insanável de citação das empresas Lila Magazine Comércio e Representações Ltda. e Comercial Tropical Ltda. e de nulidade do referido acórdão em relação a elas, uma vez que os respectivos administradores foram validamente citados nos autos. Nesse sentido, sugerimos dar ciência aos recorrentes e arquivar o presente feito."
7.	Tendo sido, contudo, sorteado como eventual Ministro-Relator para a suposta peça recursal, o Ministro Walton Alencar Rodrigues acolheu a proposta da Serur e proferiu a sua decisão à Peça 173 nos seguintes termos:
	" (...) Por restar intempestivo, nos termos do art. 288, caput, do RITCU, c/c o art. 35, caput, da Lei 8.443/92, não conheço do recurso de revisão, interposto por Comercial Mirador Ltda., Lila Magazine Comércio e Representações Ltda. e Comercial Tropical Ltda, mas acolho o expediente dos requerentes como mera petição, nos termos do art. 174 do RITCU. 
	Encaminhem-se os autos à unidade técnica de origem, nos termos do art. 54, da Resolução-TCU 259/2014, para notificação dos recorrentes e dos órgãos/entidades interessados e ordeno seu posterior envio ao gabinete do relator a quo, E. Ministro Substituto André Luís de Carvalho, para apreciação da preliminar, relativa à nulidade das citações das empresas Comercial Tropical Ltda. e Lila Magazine Comércio e Representações Ltda., bem como do Acórdão 3419/2010-TCU-Plenário."
8.	Foi promovido, de todo modo, o apensamento do TC Processo 031.821/2011-1, TC Processo 027.160/2018-1, TC Processo 027.158/2018-7, TC Processo 027.156/2018-4, TC Processo 027.155/2018-8, TC Processo 027.151/2018-2, TC Processo 027.162/2018-4, TC Processo 027.154/2018-1, TC Processo 027.157/2018-0, TC Processo 027.152/2018-9, TC Processo 027.159/2018-3 e TC Processo 027.153/2018-5 ao presente feito, versando o primeiro processo sobre o pedido de cópia do processo pela Procuradoria da República no Estado do Maranhão, e essa solicitação foi atendida pelo Ofício n.º 4.220/2011-TCU/SECEX-MA, em 28/11/2011, ao passo que os demais processos tratariam da cobrança executiva resultante do referido Acórdão 3419/2010-TCU-Plenário.
É o Relatório.

8.1. Ricardo Arimatéa Brito (OAB-MA 8.154), representando a Comércio Mirador Ltda., a Comercial Tropical Ltda. e a Lila Magazine Comércio e Representação Ltda.;  
8.2. Adriana Pinheiro Moura (OAB-PI 7.405), entre outros, representando Maria Gilzeth Viana Cruz;  
8.3. Renata Cristina Azevedo Coqueiro Portela (OAB-PI 6.066), entre outros, representando Hieron Barroso Maia; e  
8.4. Eriko José Domingues da Silva Ribeiro (OAB-MA 4.835), entre outros, representando Moacir Rocha de Sousa, Maria Gilzeth Viana Cruz, Sônia Maria de Carvalho Barroso e Hieron Barroso Maia.

Procuradora-Geral Cristina Machado da Costa e Silva.

TOMADA DE CONTAS ESPECIAL. PETIÇÃO. PROGRAMA MATERIAL ESCOLAR. APLICAÇÃO IRREGULAR DOS RECURSOS FEDERAIS. CONTAS IRREGULARES. DÉBITO. MULTA. SUPOSTA ARGUIÇÃO SOBRE A NULIDADE DAS CITAÇÕES DAS RESPONSÁVEIS. RECEBIMENTO DA SUPOSTA PEÇA RECURSAL COMO MERA PETIÇÃO PELO DESPACHO DO MINISTRO-RELATOR DO SUPOSTO RECURSO. INDEFERIMENTO DO PEDIDO PRELIMINAR ANTE A INEXISTÊNCIA DA NULIDADE NAS CITAÇÕES. COMUNICAÇÃO.

TOMADA DE CONTAS ESPECIAL (TCE)

Secretaria de Controle Externo de Tomada de Contas Especial (Secex-TCE) e Secretaria de Recursos (Serur).

Trata-se, no presente momento, de expediente formulado à Peça 164 pela Comercial Tropical Ltda., além da Comercial Mirador Ltda. e da Lila Magazine Comércio e Representações Ltda., em face do Acórdão 3.419/2010 proferido pelo Plenário do TCU, no âmbito deste processo de TCE, ao julgar irregulares as contas das aludidas responsáveis para condená-las ao pagamento do correspondente débito e aplicar-lhes a subsequente multa legal, diante da conversão do anterior processo de denúncia sobre as irregularidades na aplicação dos recursos federais inerentes ao Convênio n.º 276/1996 celebrado entre a então Fundação de Amparo ao Estudante (FAE) e o Município de Pirapemas - MA para a aquisição de materiais destinados ao Programa Material Escolar sob o valor de R$ 70.555,00.
2.	O presente expediente pode ser, preliminarmente, recebido como mera petição pelo TCU para, no mérito, todavia, ser indeferida.
3.	Como visto, as aludidas responsáveis teriam, em suma, alegado o suposto cerceamento de defesa em função da cogitada da nulidade na citação ante a correspondente extinção do processo penal e do processo cível sobre os fatos identificados neste processo.
4.	Após a análise do referido expediente, a Serur teria indicado que a correspondente peça seria intempestiva, pois teria sido interposta, em 27/5/2020, com o lapso temporal superior a cinco anos, já que o termo final teria ocorrido em 25/6/2019, tendo assinalado, ainda, que seria válida a citação da Comercial Mirador Ltda., já que observado o disposto no art. 179, II do RITCU, ao passo que poderiam ser inválidas a citação promovida, por ofício, da Comercial Tropical Ltda. e a citação promovida, por edital, da Lila Magazine Comércio e Representações Ltda..  
5.	Por esse prisma, a Serur propôs o não conhecimento do aludido expediente como recurso de revisão, ante a evidente intempestividade, nos termos do art. 288, caput, do RITCU e do art. 35, caput, da Lei n.º 8.443, de 1992, sem prejuízo de recebê-lo como mera petição, nos termos do art. 174 do RITCU, com o subsequente envio do processo ao Ministro-Relator a quo para a apreciação, preliminar, da suposta nulidade nas aludidas citações. 
6.	Por seu turno, ao anuir parcialmente ao parecer da Serur, o Parquet especial evidenciou a improcedência da alegação sobre o cogitado vício insanável nas citações da Lila Magazine Comércio e Representações Ltda. e da Comercial Tropical Ltda., além da suposta nulidade no correspondente acórdão, até porque os respectivos administradores teriam sido efetiva e validamente chamados em citação no processo. 
7.	Tendo sido, contudo, sorteado como eventual Ministro-Relator para a suposta peça recursal, o Ministro Walton Alencar Rodrigues acolheu a preliminar proposta da Serur e proferiu a sua decisão à Peça 173 no sentido de promover o envio do feito ao Ministro-Relator a quo para a apreciação da preliminar sobre a cogitada nulidade nas citações e no Acórdão 3419/2010-TCU-Plenário.
8.	O TCU pode incorporar o parecer do MPTCU a estas razões de decidir. 
9.	Eis que, ao discorrer sobre as aludidas notificações, o Parquet especial relembrou que a condenação das referidas empresas, em solidariedade com os outros responsáveis, teria decorrido da simulação nos procedimentos licitatórios, figurando as ora peticionantes como integrantes do mesmo grupo familiar, além de não terem comprovado a capacidade operacional e a efetiva realidade das contraprestações anotadas nas notas fiscais junto à prestação de contas do aludido ajuste, e, por isso, os administradores das referidas empresas teriam sido incluídos no polo passivo da TCE.
10.	Por esse prisma, o MPTCU destacou que, por meio do Ofício n.º 537/05/GS/Secex/MA, de 14/7/2005 (Peça 2, p. 50-53, e Peça 3, p.1, com o AR assinado por terceiro) , a citação endereçada a Carlos Antônio Ferreira Lima indicaria expressamente a responsabilidade solidária da sua empresa (Lila Magazine Comércio e Representações Ltda.) , tendo, por meio do Ofício n.º 204/03/GS/Secex/MA, de 4/4/2003, (Peça 3, p. 5-8, com o AR assinado por terceiro) , a citação encaminhada a Antônio Raimundo Ferreira Lima feito a expressa menção sobre a responsabilidade solidária da sua empresa (Comercial Tropical Ltda.) . 
11.	Em sintonia, então, com o parecer do MPTCU, o TCU pode observar que as citações endereçadas à Lila Magazine Comércio e Representações Ltda. e à Comercial Tropical Ltda. teriam sido validade entregues aos respectivos administradores (Carlos Antônio Ferreira Lima e Antônio Raimundo Ferreira Lima) , tendo a Serur acertadamente anotado, aliás, a ausência de vício na citação da Comercial Mirador Ltda., pois teria sido igualmente encaminhada ao endereço do seu representante legal (Manoel Batista Ferreira Lima - Peça 3, p. 4, e Peça 4, p. 6 e 43) , e, desse modo, não teria ocorrido o suposto prejuízo ao exercício do contraditório e da ampla defesa pelas aludidas responsáveis.
12.	Bem se sabe que as comunicações processuais do TCU observariam o procedimento estabelecido pela LOTCU e pelo RITCU, tendo esses normativos fixado que as comunicações processuais serão feitas por carta registrada, com o aviso de recebimento para comprovar a correspondente entrega no endereço do destinatário, ou por edital publicado nos órgãos oficiais, quando o seu destinatário não for localizado, sem exigir, no entanto, a entrega pessoal ao destinatário, em sintonia com a jurisprudência firmada pelo TCU a partir, por exemplo, dos Acórdãos 680/2020 e 1.008/2016, do Plenário.
13.	Esse procedimento estaria, inclusive, em plena consonância com a jurisprudência fixada pelo Supremo Tribunal Federal a partir, por exemplo, da deliberação prolatada pelo Plenário do STF no MS-AgR 25.816-DF, sob a relatoria do emérito Ministro do STF Eros Grau, tendo ali ficado registrado o seguinte entendimento:
"EMENTA: AGRAVO REGIMENTAL. MANDADO DE SEGURANÇA. DESNECESSIDADE DE INTIMAÇÃO PESSOAL DAS DECISÕES DO TRIBUNAL DE CONTAS DA UNIÃO. ART. 179 DO REGIMENTO INTERNO DO TCU. INTIMAÇÃO DO ATO IMPUGNADO POR CARTA REGISTRADA, INICIADO O PRAZO DO ART. 18 DA LEI N. 1.533/51 DA DATA CONSTANTE DO AVISO DE RECEBIMENTO. DECADÊNCIA RECONHECIDA. AGRAVO IMPROVIDO.
1. O envio de carta registrada com aviso de recebimento está expressamente enumerado entre os meios de comunicação de que dispõe o Tribunal de Contas da União para proceder às suas intimações.
2. O inciso II do art. 179 do Regimento Interno do TCU é claro ao exigir apenas a comprovação da entrega no endereço do destinatário, bastando o aviso de recebimento simples."
14.	Não fosse o bastante, no âmbito, entre outros, do MS 33.625-DF, o STF também já teria anotado o entendimento no sentido de ser suficiente a entrega da comunicação processual do TCU no endereço apontado pelo responsável na base de dados, por exemplo, da Receita Federal do Brasil, tendo o Ministro do STF Luís Roberto Barroso registrado, para tanto, o seguinte pronunciamento:
" (...) 16. Anoto que o TCU não tem a obrigação de tentar localizar, sem limites, os responsáveis indicados no processo administrativo - especialmente os que não mantém seus dados atualizados junto à Receita Federal -, o que é evidenciado pelas expressões 'uma ou mais das seguintes providências' e 'conforme o caso' previstas, respectivamente, nos arts. 6º e 7º da Resolução TCU nº 170/2004. A propósito, o Min. Luiz Fux reconheceu a regularidade da citação por edital em hipótese semelhante à dos autos (MS 31.582) . Mesmo em matéria penal, este Tribunal também tem assentado que, para a realização de citação editalícia, o que se exige é o exaurimento das providências razoáveis de localização do réu (cf. HC 120.120, Rel. Min. Cármen Lúcia; e HC 116.029, Rel. Min. Rosa Weber) ."
15.	Não subsistiria, pois, a suposta nulidade sobre as notificações da Comercial Tropical Ltda. e da Comercial Mirador Ltda., além da Lila Magazine Comércio e Representações Ltda., até porque foram devidamente recebidas nos endereços dos seus administradores, nos termos do art. 179 do RITCU.
16.	Diante, portanto, dos elementos de convicção até aqui obtidos neste processo, o TCU pode, preliminarmente, receber o presente expediente como mera petição para, no mérito, todavia, indeferi-la, promovendo o devido prosseguimento do feito.
Ante o exposto, pugno pela prolação do Acórdão ora submetido a este Colegiado.
TCU, Sala das Sessões, em 21 de julho de 2021.
Ministro-Substituto ANDRÉ LUÍS DE CARVALHO 
Relator